臺灣臺中地方法院刑事判決　　　　　　　96年度易字第4431號
公　訴　人　臺灣臺中地方法院檢察署檢察官
被　　　告　甲○○
　　　　　　　　　　分證統一編.
選任辯護人　周啟同　律　師
上列被告因詐欺案件，經檢察官提起公訴（96年度偵字第16076
號），本院判決如下：
   主    文
甲○○幫助意圖為自己不法之所有，以詐術使人將本人之物交付
，處有期徒刑陸月，如易科罰金，以新臺幣壹仟元折算壹日，減
為有期徒刑月，如易科罰金，以新臺幣壹仟元折算壹日。
    事    實
一、甲○○與丙○（已審結）、乙○○（另行審結），均能預見
    將彼等所開立之帳戶存摺、提款卡及密碼，或所申請行動電
    話門號，交付予不詳身分之成年人使用，足供他人作為不法
    取得財物匯款及撥打詐騙電話之工具，竟分別基於幫助他人
    詐欺取財之不確定故意，甲○○於不詳時、地，將其所開立
    中華郵政股份有限公司烏日郵局、帳號00000000000000000
    號之存摺、提款卡（含密碼）等物交付不詳之成年人使用；
    乙○○於95年12月13日向遠傳電信股份有限公司（下稱遠傳
    電信公司）申請0000000000行動電話號門後，於不詳時、地
    ，將該行動電話門號交予不知真實姓名年籍之成年人使用；
    丙○則於95年12月26日某時，在臺南市○○路申辦遠傳電信
    公司0000000000、0000000000等4 支行動電話門號後，隨即
    於同日下午某時，以新臺幣（下同）1,600 元之代價，售予
    蘇姓成年男子，而容任他人作為詐欺取財之工具。嗣不詳身
    分之成年人及蘇姓成年男子取得前揭帳戶及行動電話門號等
    物後，即與渠等所屬之犯罪集團成員，共同基於意圖為自己
    不法所有之犯意，先於96年1 月8 日，在報紙刊登貸款廣告
    ，嗣丁○○見報後，即依該廣告所刊登乙○○所申辦000000
    0000行動電話門號，與詐騙集團成員之成年男子聯絡，該名
    男子即以丙○所申請0000000000行動電話門號與丁○○聯絡
    ，並向丁○○誆稱：須向先匯款至甲○○中華郵政帳號0000
    0000000000000 帳戶等語，致丁○○陷於錯誤依其指示，分
    別於96年1 月9 日14時21分匯款8,724 元、同日16時49分匯
    款2 萬元、翌日上午9 時55分匯款21,800元及同日14時56分
    匯款38,200元，總計4 次匯款88,724元至甲○○上述帳戶內
    ，嗣丁○○遲遲未獲貸款消息，方知受騙，報警處理，始悉
    上情。
二、案經臺中縣警察局豐原分局報告臺灣臺中地方法院檢察署檢
    察官偵查起訴。
    理    由
壹、程序方面
  (一)按被告以外之人於審判外之言詞或書面陳述，除法律有規定
    者外，不得作為證據。被告以外之人於審判外之陳述，雖不
    符前四條之規定，而經當事人於審判程序同意做為證據，法
    院審酌該言詞陳述或書面陳述作成時之情況，認為適當者，
    亦得為證據。當事人、代理人或辯護人於法院調查證據時，
    知有刑事訴訟法第159 條第1 項不得為證據之情形，而未於
    言詞辯論終結前聲明異議者，視為有前項之同意，刑事訴訟
    法第159 條第1 項、第159 條之5 分別定有明文。經查，被
    害人丁○○於警詢中陳述其遭詐騙經過，係屬被告以外之人
    於審判外之書面陳述，辯護人於本院審理程序時拒絕作為證
    據，依上開規定被害人丁○○於警詢之陳述，自不得為證據
    。
  (二)除前三條之情形外，下列文書亦得為證據：一除顯有不可信
    之情況外，公務員職務上製作之紀錄文書、證明文書。二除
    顯有不可信之情況外，從事業務之人於業務上或通常業務過
    程所須製作之紀錄文書、證明文書。三除前二款之情形外，
    其他於可信之特別情況下所製作之文書。刑事訴訟法第159
    條之4 定有明文。本件被害人丁○○匯款4 次至被告所使用
    上述烏日郵局帳戶內之郵政國內匯款執據4 張、中華郵政股
    份有限公司臺中郵局96年2 月2 日中管字第0962100372號函
    所附立帳申請書影本及客戶歷史交易清單各1 件，均係從事
    業務之人於通常業務過程所須製作之紀錄文書；而內政部警
    政署反詐騙案件紀錄表、臺中縣警察局霧峰分局坪林派出所
    受理詐騙帳戶通報警示簡便格式表、臺中縣警察局霧峰分局
    坪林派出所受理各類案件紀錄表、臺中縣警察局受理刑事案
    件報案三聯單，係屬公務員職務上製作之紀錄文書，非屬供
    述證據，並無顯有不可信之情況，依同法第159 條之4 第1
    款、第2 款之規定，自具有證據能力。
貳、實體方面
一、訊據被告甲○○固坦承上開帳戶存摺及提款卡等物，均為其
    自行申請所取得，而遭詐欺集團成員做為向被害人丁○○詐
    欺取財時指定匯款之帳戶使用等節不諱，惟矢口否認有何幫
    助詐欺取財之犯行，辯稱：伊平日將存摺、提款卡、印章及
    身分證放在機車置物箱內，於95年11月11日某日後失竊，伊
    發現遭竊後，即囑託胞姊侯琬琳向管區派出所報案，伊於95
    年11月17日向戶政事務所申請補發身分證，並於95年11月25
    日向郵局申請補發存摺及提款卡後，伊重新設定密碼為0003
    56，與第一次失竊時密碼一樣，伊怕忘記所以將密碼寫在小
    紙條並放在存摺簿膠套內，沒有想到存摺、提款卡及密碼再
    度被竊。第一次失竊時提款卡、存摺時密碼並沒有寫在上面
    ，也沒有寫在小紙條上。伊沒有將郵局存摺、印章賣給他人
    及將提款卡的密碼告訴他人。伊自95年10月13日起至同年11
    月11日止，共有使用提款9 次以上，足以證明伊所有帳戶、
    提款卡並未提供予詐騙集團使用云云。惟查：
  (一)被害人丁○○因誤信詐騙集團成員上述之不實訊息，因而受
    騙匯入前揭款項至被告所使用上開帳戶等事實，有烏日郵局
    帳戶內之郵政國內匯款執據4 張、中華郵政股份有限公司臺
    中郵局96年2 月2 日中管字第0962100372號函所附被告立帳
    申請書影本及客戶歷史交易明細資料、內政部警政署反詐騙
    案件紀錄表、臺中縣警察局霧峰分局坪林派出所受理詐騙帳
    戶通報警示簡便格式表、臺中縣警察局霧峰分局坪林派出所
    受理各類案件紀錄表、臺中縣警察局受理刑事案件報案三聯
    單各1 件在卷可稽。且被告對於被害人受騙匯款至其所使用
    上開帳戶之情，亦不爭執，足見告訴人受詐欺集團成員之欺
    騙而匯款至被告之上述帳戶之事實，應堪認定。
  (二)被告對於渠所使用上帳戶之存摺、提款卡、密碼及印章等物
    ，如何失竊之過程，先於警詢中供述：伊所使用烏日郵局存
    摺、提款卡、印章放在機車的置物箱內，而機車大約於96年
    1 月初左右，停放在伊位於臺中縣烏日鄉○○村○○○路31
    0 號住處前被撬開置物箱，而存摺等物被竊，伊想存摺內沒
    有錢，也正在工作，沒有想到事情的嚴重性所以沒有報案，
    也沒有向郵局掛失止付及停用。當時提款卡密碼是寫在一張
    紙上與該存摺、提款卡放在一起被竊走等語（見警卷第4 頁
    反面至第5 頁）；復於偵查中供稱：郵局帳戶是在95年10月
    間辦理開戶，伊開戶的目的是為了要存錢，開戶後大約於96
    年1 、2 月間，伊放在家外面機車置物箱內不見的等語（見
    偵卷第7 頁）；又於本院準備程序中供述：伊所使用烏日郵
    局存摺、提款卡是分開不見的，密碼並沒有一起不見，密碼
    並沒有寫在提款卡或其他地方。提款卡是放在包包內，而包
    包放在機車置物箱內，但機車置物箱沒有被撬開，因為置物
    箱以前就可以打開，提款卡不見伊沒有報警並掛失止付，提
    款卡大約時在96年1 月初左右不見，提款卡先不見後，存摺
    才再不見，存摺不見沒有去掛失止付及申請停用。提款卡密
    碼並沒有告訴其他人，只有伊姊姊知道，因為姊姊陪同伊去
    辦理等語（見本院卷第25頁至第26頁）；再於本院審理時辯
    稱：存摺、提款卡、印章及身分證放在機車置物箱內，於95
    年11月11日某日後失竊，伊發現遭竊後即囑託胞姊侯琬琳向
    管區派出所報案，伊於95年11月17日向戶政事務所申請補發
    身分證，並於95年12月25日向郵局申請補發存摺及提款卡後
    ，伊重新設定密碼為000356，與第一次失竊時密碼一樣，伊
    怕忘記所以將密碼寫在小紙條，並放在存摺簿膠套內，沒有
    想到存摺、提款卡及密碼放在機車置箱內再度被竊。第一次
    失竊提款卡及存摺時，密碼並沒有寫在上面，也沒有寫在小
    紙條上。伊機車置物箱可以鎖，置物箱是被撬開的，伊認為
    第一次被偷，不可能第二次還被竊等語（見本院卷第46頁至
    第48頁及本院卷附第55頁至58頁之聲請調查證據狀所載）以
    觀，被告對於存摺、提款卡等物失竊之次數？失竊物包括有
    何物？密碼有無寫在書面上一併失竊？機車置物箱有無被撬
    開？發現遭竊後有無報掛失止付及報警處理？提款卡及存摺
    是否同時失竊？失竊後有無重新申請存摺、提款卡使用？被
    告前後所辯不一致，其所辯是否真實，已令人生疑。退一而
    言，縱令被告曾於95年12月25日向郵局申請補發存摺及提款
    卡之事實為真實，亦與被害人丁○○受騙後分別於96年1 月
    9 日及同年月10日，匯款4 次至被告上述帳戶之時間相距有
    15 日 之久，被告大可於95年12月25日取得存摺、提款卡及
    密碼後立即交付他人詐欺使用，故難以此為其有利認定之憑
    據。是以，辯護人聲請本院向郵局查詢被告是否曾於上述時
    間向郵局申請補發存摺、提款卡，及證明被告自95年10月13
    日至同年11月11日止曾經使用提款卡9 次以上，該帳戶係被
    告自行使用，被告未提供予詐欺集團使用云云。惟本院認為
    基於上開論述及上述郵局所提供客戶歷史交易明細所載之紀
    錄，被告交易往來情形已明，並無調查之必要，附此敘明。
  (三)雖被告於本院審理時辯稱：伊第一次失竊提款卡及存摺時，
    密碼並未寫存摺及提款上，也沒有寫在小紙條上。事後於95
    年12月25日申請補發存摺、提款卡後，伊曾重新設定密碼與
    第一次失竊的提款卡之密碼相同，不料事後重新申請之存摺
    、提款卡及密碼再度被竊。伊約於96年1 月初發現第二次失
    竊云云。惟被告於95年12月25日重新申請提款卡時，其先前
    於95年11月11日後某日失竊之提款卡，即因被告重新申請而
    失效。縱使前後2 次竊取被告所使用上述提款卡及存摺等物
    之人係同一人，亦無法同時使用上述2 張失竊之提款卡。從
    而，被告初次申請所得之提款卡即難為詐騙集團成員所使用
    ，至堪認定。另參以被告自承：伊於95年11月11日後某日失
    竊提款卡等物，於95年12月25日向郵局申請補發存摺、提款
    卡後，伊重新設定所之密碼與第一次失竊的提款卡之密碼相
    同等語（見本院卷第48頁及本院卷附第55頁至58頁之聲請調
    查證據狀所載）以觀，足證被告失竊後相隔約30餘日後，尚
    可記憶初次失竊提款卡之密碼；況且被告於被害人遭詐騙匯
    款時係甫滿18歲之人，正值青春年少記憶力佳自無需將密碼
    記載小紙條並放在存摺簿膠套內之必要。故被告所辯稱伊為
    怕忘記密碼，因此將密碼寫在紙條上，存摺、提款卡及密碼
    同時遭竊云云，顯與事實相違，自難採信。
  (四)依被告上揭郵局客戶歷史交易清單顯示：被告所使用之帳戶
    自95年12月21日起至同年12月28日止存款僅剩存款53元，被
    告曾於同年月25日申請語音查詢功能，復於95年12月28日取
    得郵局所核發晶片提款卡後，被害人隨即於96年1 月9 日及
    翌日匯入上述4 筆款項至被告所使用上述郵局帳戶內，並於
    匯入同日立即遭詐欺集團成員提領一空，被告卻事後未報警
    處理、向郵局掛失止付等處理等節，有前述客戶歷史交易明
    細附卷（見警卷第27頁）可稽。足見被害人丁○○匯入上述
    款項前，被告所使用之帳戶內僅有504 元，被告自無申請語
    音查詢餘額之必要！再者被害人匯入上述款項後立即遭詐欺
    集團成員提領一空，被告於「再度」發現存摺等失竊時不立
    刻報警處理及掛失止付，顯與常情相違。益徵被告申請語音
    查詢功能、不報警處理及掛失止付之作用，分別係為讓詐欺
    集團成員得以以電話查詢被害人有無匯款至被告所使用之帳
    戶內，並方便通知詐欺成員及時領出詐欺所得之款項，以防
    遭警方凍結無法領出，其提供帳戶幫助詐欺之犯行，昭昭甚
    明。
  (五)被告雖於警詢及本院審理時均稱：伊將密碼寫在紙條云云。
    惟稍有社會歷練、經驗之人，均知提款卡應與其存摺、密碼
    分別保存，或者將密碼牢記心中，而不在任何物體上標示或
    載明密碼，以免徒增帳戶款項遭人持提款卡併同輕易得知之
    密碼盜領款項，被告正值青少年，已受相當高職肄業之教育
    ，衡情被告豈有刻意將之記載於存提款卡上，而徒增帳戶款
    項遭人盜領之風險，被告所辯實難採信。況查詐欺集團以他
    人帳戶供作款項出入之帳戶，衡諸常情，通常會先取得帳戶
    所有人之同意才使用，否則一旦帳戶所有人掛失，被害人匯
    入之款項即遭凍結無法提領，帳戶所有人反可輕易辦理補發
    存摺、變更印鑑、密碼，將詐欺取得之款項提領一空，詐欺
    集團自不可能冒此風險。綜上所述，被告空言否認幫助詐欺
    取財之犯行，核屬事後卸責之詞，不足採信。本案事證明確
    ，被告之犯行，堪予認定。
  (六)按刑法上之故意，區分直接故意（確定故意）與間接故意（
    不確定故意），「行為人對於構成犯罪之事實，明知並有意
    使其發生者」為直接故意，「行為人對於構成犯罪之事實，
    預見其發生而其發生並不違背其本意者」為間接故意；又金
    融帳戶為個人理財之工具，申請開設金融帳戶並無任何特殊
    之限制，一般民眾皆能自由申請開戶，並得同時在不同金融
    機構申請多數存款帳戶使用，乃眾所周知之事實，依一般人
    之社會生活經驗，倘係合法收入，本可自行向金融機構開戶
    使用，而無向他人購買帳戶之必要；苟不以自己名義申請開
    戶，反以不正方式向不特定人取得他人之金融機構帳戶使用
    ，衡情應能懷疑其目的在於施用詐騙手段以非法取得他人財
    物。且被告對於該姓名年籍不詳之詐騙集團成員取得其存摺
    等物為實施詐欺取財之犯行應可預見，且於其帳戶被利用作
    為向人詐騙財物之情，亦無違背其本意。至被告交付上開存
    摺、提款卡及密碼等物，既非詐欺取財罪之構成要件行為，
    且查無任何證據足資證明被告與該不詳姓名年籍成年之詐騙
    集團成員間有何共同詐欺取財之犯意聯絡，足認被告應僅係
    出於幫助犯罪之行為。本件事證明確，被告犯行，洵堪認定
    。
三、查不詳身分之成年人、蘇姓成年男子等人與其屬詐欺集團成
    員等人組成之詐騙集團，共同基於意圖為自己不法所有之犯
    意聯絡，撥打同案被告丙○、乙○○所申請上述行動電話門
    號，以上述之詐術，使被害人丁○○陷於錯誤匯至被告甲○○所開設上述帳戶內，該詐欺集團成員所為，係犯刑法第
    339 條第1 項之詐欺取財罪。被告提供郵局存摺、提款卡及
    密碼等物予詐欺集團成員詐欺取財使用，並無證據證明其有
    參與詐欺取財之行為，或有與本件詐欺取財之詐騙之人有詐
    欺之犯意聯絡，是被告基於幫助之意思，參與詐欺取財構成
    要件以外之行為，為幫助犯。核被告將上述將前揭存摺等物
    交付詐騙集團成員使用之所為，係犯刑法第339 條第1 項之
    幫助詐欺取財罪。不詳身分之成年人、蘇姓成年男子與其屬
    詐欺集團成員間，所為前開詐欺取財犯行，有犯意聯絡及行
    為分擔，為共同正犯，惟幫助犯係從犯，從屬正犯而成立，
    刑法上既無「共同幫助」之情，則被告所為之前揭幫助詐欺
    取財犯行，當亦無「幫助共同」之可言（司法院70廳刑一字
    第1104號函亦同此見解），附此敘明。被告幫助他人犯前開
    詐欺取財罪，應依刑法第30條第2 項之規定，按正犯之刑減
    輕之。爰審酌被告任意將上述存摺、提款卡及密碼等交他人
    使用，使不法詐騙集團得以犯罪使用，且其所存摺等物不僅
    幫助詐騙者遂行詐財目的，同時使詐欺者得以隱匿其真實身
    分，減少遭查獲之風險，愈使其肆無忌憚，加深犯罪之猖獗
    ，迄今未與被害人丁○○和解，賠償其所受之損失，及被告
    否認犯行，犯後態度不佳等一切情狀，量處如主文所示之刑
    ，並諭知易科罰金之折算標準，以示懲儆。被告所犯上開罪
    名之時間，係於96年4 月24日以前，且合於中華民國96年罪
    犯減刑條例第2 條第1 項第3 款規定之減刑條件，應依該條
    例規定減其宣告刑2 分之1 ，即如主文所示之減得之刑，並
    依同條例第9 條之規定諭知易科罰金之折算標準。
據上論斷，應依刑事訴訟法第299 條第1 項前段，刑法第339 條
第1 項、第30條第1 項前段、第2 項、第41條第1 項前段，刑法
施行法第1 條之1 第1 項、第2 項前段，中華民國96年罪減刑條
例第2 條第1 項第3 款、第7 條、第9 條，判決如主文。
中　　華　　民　　國　　96　　年　　10　　月　　22　　日
           刑事第一庭  審判長  法  官  唐光義
                               法  官  郭妙俐
                               法  官  楊萬益
上正本證明與原本無異。
如不服本判決，應於收送達後10日內向本院提出上訴書狀（應敘
述具體理由並附繕本）。
上訴書狀如未敘述理由，應於上訴期間屆滿後20日內補提理由書
於本院。
                               書記官  薛淑玲
中　　華　　民　　國　　96　　年　　10　　月　　22　　日
附錄論罪科刑罰條：
中華民國刑法第339條
（普通詐欺罪）
意圖為自己或第三人不法之所有，以詐術使人將本人或第三人之
物交付者，處5 年以下有期徒刑、拘役或科或併科1 千元以下罰
金。
以前項方法得財產上不法之利益或使第三人得之者，亦同。
前二項之未遂犯罰之。
